臺灣桃園地方法院刑事判決　　　　　　　95年度訴字第1243號
公　訴　人　台灣桃園地方法院檢察署檢察官
被　　　告　乙○○
上列被告因誣告案件，經檢察官提起公訴（94年度偵字第15737
號），本院判決如下：
    主  文
乙○○意圖他人受刑事處分，向該管公務員誣告，處有期徒刑壹
年。
    事  實
一、乙○○於民國93年2 月23日，向甲○○承租桃園縣桃園市○
    ○路40巷1 之1 號之房屋，約定租賃期間自93年3 月1 日至
    94年2 月28日止，每月租金新臺幣（下同）8,000 元，乙○
    ○應於訂立租賃契約時，給付押租保證金16,000元予甲○○
    ，惟因乙○○表示暫無現金支付，甲○○遂同意由乙○○簽
    發如附表所示之本票1 紙交付，迨票載到期日屆至，經甲○
    ○多次請求乙○○給付，乙○○均藉故推拖，甲○○遂於93
    年5 月26日向本院民事庭聲請就附表所示之本票裁定准予強
    制執行，詎乙○○為免除其民事債務，除於95年6 月7 日向
    本院民事庭提起確認本票債權不存在之訴（本院93年度桃簡
    字第695 號）外，且明知上開本票為其所簽發交付甲○○，
    以為押租保證金債務之擔保，竟意圖使甲○○受刑事處分之
    犯意，於93年7 月5 日下午3 時40分許，至臺灣桃園地方法
    院檢察署對甲○○提出偽造有價證券之告訴，誣指甲○○涉
    犯刑法第201 條第1 項之偽造有價證券罪嫌，而使刑事偵查
    程序妄為開始。嗣臺灣桃園地方法院檢察署以93年度偵字第
    14281 號案件偵辦後，認乙○○申告之甲○○偽造有價證券
    之犯罪嫌疑不足，以93年度偵字第14 281號為不起訴處分確
    定在案。
二、案經甲○○訴請臺灣桃園地方法院檢察署檢察官偵查起訴。
    理  由
壹、程序方面：
一、按被告以外之人於審判外向法官所為之陳述，得為證據，刑
    事訴訟法第159 條之1 第1 項定有明文。經查，證人李明和
    經本院多次傳喚均未到庭，且被告於本院審理中捨棄傳喚證
    人李明和之證據調查聲請，是證人李明和於本院93年度桃簡
    字第695 號民事案件中對法官所為之證述，具有證據能力。
二、此外，本件認定事實所引用之本件卷內所有卷證資料（包含
    人證與文書證據、物證等證據），並無證據證明係公務員違
    背法定程式所取得，且卷內之文書證據，亦無刑事訴訟法第
    159 條之4 之顯有不可信之情況與不得作為證據之情形。依
    刑事訴訟法第159 條至159 條之5 之規定，本件認定事實所
    引用之本件卷證所有證據（包含人證與文書證據、物證等證
    據），均有證據能力，合先敘明。
貳、實體方面：
一、訊據被告乙○○固坦承其於93年7 月5 日下午3 時40分許，
    至臺灣桃園地方法院檢察署申告本案告訴人甲○○涉犯偽造
    有價證券之犯罪事實，惟矢口否認有誣告之犯行，辯稱：伊
    於93年2 月23日，向告訴人甲○○承租桃園縣桃園市○○路
    40 巷1之1 號之房屋，約定租賃期間自93年3 月1 日至94年
    2 月28日止，每月租金8,000 元，伊應於訂立租賃契約時，
    給付押租保證金16,000元予告訴人甲○○，惟當時伊沒有錢
    給付押租保證金，嗣至93年4 月間以現金給付完畢，告訴人
    甲○○向本院據以申請本票強制執行之本票係告訴人甲○○
    自行偽造，並非伊所簽發云云。經查：
    (一)被告乙○○於93年2 月23日，向告訴人甲○○承租位於桃
      園縣桃園市○○路40巷1 之1 號之房屋（以下簡稱系爭房
      屋），約定租賃期間自93年3 月1 日至94年2 月28日止，
      每月租金8,000 元，被告乙○○並於當日給付93年3 月份
      之租金8,000 元等情，業據被告供承在卷，且據證人甲○
      ○於本院審理中證述明確，並有房屋租賃契約書1 份附卷
      可稽（見臺灣桃園地方法院檢察署93年度偵字第14281 號
      偵查卷第28頁至第28頁），是此部分之事實堪以認定，合
      先敘明。
    (二)告訴人甲○○於93年5 月26日持附表所示之系爭本票向本
      院民事庭聲請裁定准予強制執行，並經本院於93年5 月27
      日以93年度票字第3261號裁定准許，並於93年6 月24 日
      確定；被告嗣於93年6 月7 日以告訴人甲○○為被告，向
      本院民事庭起訴請求確定認系爭本票債權不存在，經本院
      以93年度桃簡字第695 號受理，於93年12月13日判決被告
      敗訴，經被告提起上訴，經本院94年7 月5 日以94年度簡
      上字第33號駁回上訴確定等情，亦經被告供承在卷，且經
      本院依職權調取上開卷宗查閱無訛，是此部分之事實亦堪
      認定。
    (三)被告辯稱：系爭本票為伊所有，本票上之姓名、住址及姓
      名上之印章，均係其所為，系爭本票本係伊於92年12月底
      ，欲向案外人李明和借款，然案外人李明和稱本票不能蓋
      章，故伊將本票壓在當時居住在桃園縣桃園市○○路40巷
      1 之2 號住處茶儿墊下，當時證人甲○○時常至伊住處，
      不知證人甲○○何時將系爭本票取走云云。惟查：
      1.證人甲○○於本院審理中證稱：被告於93年2 月23日在
        電話中向伊告知欲承租系爭房屋時，並稱其僅能支付第
        一個月租金8,000 元，但無法提出押租保證金16,000元
        ，是伊臨時至文具行購買空白之房屋租賃契約書、本票
        1 本，至被告之住處簽訂房屋租賃契約書，附表所示之
        本票所載之到期日：93年3 月15日、金額「壹萬陸仟元
        整」、「16000 」之字樣、93年2 月23日之發票日等記
        載，係伊先填寫後，由被告核對無誤後，由被告填寫本
        票上之發票人姓名、住址、蓋章，因此本票上之到期日
        ：93年3 月15日、金額「壹萬陸仟元整」、「16000 」
        之字樣、93年2 月23日之發票日，均係被告授權伊填寫
        等語（見本院95年10月3 日審判筆錄第4 頁至第6 頁）
        。
      2.證人李明和於本院93年度桃簡字第695 號民事案件中證
        稱：被告於92年12月底，曾向伊借錢並開立1 張本票，
        惟無法確定被告開立之本票與系爭本票是否為同一張，
        被告當時向伊借款金額伊已忘記了，且被告開立之本票
        係伊提供予被告，後來本票沒有拿走，留在被告住處的
        桌面上，伊記得被告是在伊面前開立本票，伊記得有寫
        發票人，至於其他部分有沒有寫則不確定，並沒有蓋印
        章，也沒有蓋手印．伊記得當時是帶一整本本票，提供
        給被告簽1 張本票，不記得是拿第幾張本票，但確定不
        是第1 張等語（見本院上開卷宗第61頁至第63頁）。依
        上證人李明和之證述內容，僅能證明被告於92年12月間
        曾簽發1 紙由證人李明和提供並持往被告住處之本票，
        欲向證人李明和借款，嗣該紙支票並未經證人李明和取
        走之事實，然尚不得據此即認系爭本票與證人李明和所
        述之該紙本票為同一本票。被告又辯稱：證人李明和係
        證人甲○○之中學學生，其不敢作出對證人甲○○不利
        之證述云云，惟證人李明和上開證述內容，與被告供稱
        ：其曾向證人李明和借款、簽立本票1 紙、證人李明和
        未收受本票等情相符，顯見證人李明和之證述並無偏頗
        ，且證人李明和係47年11月21日生，於本院民事庭於93
        年11月29日審理時所為之上開證述，已年滿46歲，距其
        中學時期已近30年，而被告甫於92年12月底，與證人李
        明和聯繫借款事宜，顯見被告與證人李明和之交情更甚
        於證人李明和與證人甲○○，證人李明和並無偏坦證人
        甲○○之理，是證人李明和之證述，應可採信。
      3.被告又稱：於92年年底某日欲向證人李明和借款而在系
        爭本票上簽名蓋章，後借款不成始將此本票放置於位於
        桃園縣桃園市○○路1 之2 號房屋內之茶几上等語，則
        斯時被告尚未向證人甲○○承租系爭房屋，證人甲○○
        並無進入被告位於桃園縣桃園市○○路40巷1 之2 號房
        屋內將系爭本票取走之可能及必要，是被告上開辯解顯
        與常理不合；再矧以一般票據交易，通常係於發票行為
        完成後，始將票據交付轉讓他人，以免任由他人填載發
        票日、到期日及金額等事項，致發票人承擔不確定票據
        債務之風險，倘被告簽發系爭本票以向證人李明和借款
        ，並由被告簽寫發票人之姓名、填寫住址、蓋印，已具
        備票據之部分應記載事項，然無法以此借貸成功者，被
        告即應將系爭本票銷毀，以避免他人取得以為不法之用
        ，被告係任職國小教師，業據其供述明確，對此應有認
        識，然被告非為此舉，且被告對於本票之來源先後供述
        不一致，或稱本票係其事先寫好要向朋友借錢，但後來
        沒借放在住處茶儿上（見本院93年度桃簡字第695 號民
        事卷第3 頁），或稱本票係告訴人甲○○所偽造，其沒
        有開出系爭本票，整張是告訴人甲○○所書寫，甲○○
        偽造本票（見臺灣桃園地方法院檢察署93年度偵字第14
        281 號偵查卷第5 頁），顯見被告上開辯解，並非事實
        。
      4.再查，系爭本票之編號係：267976號（見上開偵查卷第
        40頁），而證人甲○○於本院民事庭93年度桃簡字第69
        5 號民事案件審理期間，提出與系爭本票票號相同之「
        商用本票存根」1 紙及與系爭本票票號差2 號至24號（
        即編號267978至268000）之空白本票在卷可稽（見本院
        93年度桃簡字第695 號民事卷第79頁至第84頁），而此
        存根及空白本票之號碼或其餘版面之記載內容，其型式
        與系爭本票互核相符；被告又辯稱：證人甲○○提出之
        商用本票存根及空白本票，可能是證人甲○○私自另行
        購買或請他人印製云云，惟一般市面雖皆可買得各種型
        式之空白本票，然任意取得之存根竟能與系爭本票相同
        ，且連號之空白本票又係排列在系爭本票號碼之後，世
        所少見，是衡之常情，應認系爭本票係由證人甲○○提
        供予被告簽名蓋章之事實，係符真實，被告辯稱上開存
        根及空白本票係證人甲○○另行購買取得之部分，則不
        足採。
      5.末查，系爭本票之金額為16,000元，恰與系爭租賃契約
        上押租保證金之約定金額相同，而被告自承系爭本票上
        發票人欄之簽名及印章係為其所為而屬真正，而按「收
        據、契約書內之印章為真正時，如由他人代為立據，推
        定由印章名義人授權而為之。」；「契約書內之印章為
        真正時，印章名義人應對該契約書負責，縱該契約書由
        他人代為立據，除有確切反證外，仍應推定由印章名義
        人授權而為」，最高法院分別著有72年台上字第3309號
        裁判、37年上字第8816號判例意旨可資參照，系爭本票
        既為證人甲○○所提供，業如前述，被告復自承其上發
        票人欄簽名印章為真正，則以被告為一有正常智識及社
        會經驗之成年人而言，被告應不至於不問任何理由即於
        空白本票上簽名蓋章之後交予證人林月收收執而置己於
        不利之險境，從而，應認系爭本票之金額及日期，係經
        被告同意後而由證人甲○○依系爭租賃契約所約定之押
        租金內容據以填寫，並由被告填載姓名完成發票行為及
        交付甲○○以為押租保證金之擔保乙節，已足認定。
      6.綜上所述，系爭本票確係被告同意證人甲○○填載金額
        、日期後，而由被告簽名蓋章其上，故系爭本票可認為
        係被告所簽發，係供擔保系爭租賃契約之押租金給付之
        義務所用，而非證人甲○○自行偽造一情，應可認定。
    (四)被告明知系爭本票並非告訴人甲○○偽造，且客觀上並無
      誤認或懷疑之情，竟杜撰告訴人甲○○偽造系爭本票之不
      實內容，於93年7 月5 日下午3 時40分向臺灣桃園地方法
      院檢察署提出申告，而誣指告訴人甲○○涉犯刑法第201
      條第1 項之偽造有價證券罪嫌，此有臺灣桃園地方法院檢
      察署93年度發查字第1823號偵查卷附被告之訊問筆錄可稽
      ，且被告申告告訴人甲○○涉犯偽造有價證券之罪嫌，嗣
      據檢察官認其犯罪嫌疑不足，於93年12月23日為不起訴處
      分，經被告聲請再議，亦據臺灣高等法院檢察署為駁回再
      議之處分確定，亦有臺灣桃園地方法院檢察署93年度偵字
      第14281 號偵查卷附卷可查，被告上開辯解顯屬卸責之詞
      ，不足採信，
      本件事證明確，被告犯行堪以認定，應依法論科。
二、經查，被告乙○○行為後，刑法及刑法施行法部分條文業經
    於94年2 月2 日修正公布，並均於95年7 月1 日施行，按行
    為後法律有變更者，適用行為時之法律，但行為後之法律有
    利於行為人者，適用最有利於行為人之法律，現行刑法第2
    條第1 項定有明文。修正後刑法第2 條第1 項之規定，係規
    範行為後法律變更所生新舊法律比較適用之準據法，於修正
    後刑法施行後，應適用修正後刑法第2 條第1 項規定之從舊
    從輕之原則為比較，而被告所犯刑法第169 條第1 項之罪刑
    ，均未修正，依修正後之刑法第2 條第1 項之規定，適用被
    告行為時之刑法第169 條第1 項之規定，對被告並無不利。
    是核被告所為，係犯刑法第169 條第1 項之誣告罪。爰審酌
    被告虛偽捏造不實事項而為申告，不惟使國家司法權妄為開
    始，且使遭誣告之本案告訴人甲○○受有名譽上之損害，浪
    費司法資源甚鉅，犯後猶飾詞卸責，顯見並無絲毫悔意，及
    被告職業、智識程度、犯罪動機等各項情狀，量處如主文之
    刑，以資懲戒。
據上論斷，應依刑事訴訟法第299 條第1 項前段，刑法第2 條第
1 項前段、行為時之刑法第169 條第1 項，判決如主文。
本案經檢察官鍾雅蘭到庭執行職務
中　　華　　民　　國　　96　　年　　2 　　月　　14　　日
　　　　　　　　　刑事第四庭  審判長法　官　黃斯偉
                                    法  官  蘇昭蓉
                                    法  官  陳心婷
以上正本證明與原本無異。
如不服本判決，應於判決送達後10日內，向本院提出上訴狀。
                                    書記官  谷貞豫
中　　華　　民　　國　　96　　年　　2 　　月　　16　　日
附表：
┌───┬────┬──────┬──────┬───────┬─────┐
│發票人│票據號碼│ 發  票  日 │ 到  期  日 │金額（新臺幣）│ 備   註  │
├───┼────┼──────┼──────┼───────┼─────┤
│乙○○│ＣＨ二六│民國九十三年│民國九十三年│一萬六千元    │免除作成拒│
│      │七九七六│二月二十三日│三月十五日  │              │絕證書    │
│      │        │            │            │              │          │
└───┴────┴──────┴──────┴───────┴─────┘
附錄本件論罪科刑法條全文：
中華民國刑法第169條
（誣告罪）
意圖他人受刑事或懲戒處分，向該管公務員誣告者，處7 年以下
有期徒刑。
意圖他人受刑事或懲戒處分，而偽造、變造證據，或使用偽造、
變造之證據者，亦同。
